---
title: "indicadores"
format: html
editor: visual
---

## Plan de indicadores

```{r}
library(tidyverse)
library(openxlsx)
library(eph)
library(patchwork)
library(scales)
library(readxl)
options(scipen = 999)
```

```{r}
# EPH
pobreza <- read.xlsx("data/datos_tp.xlsx", sheet = "pobreza")
```


## Indice de envejecimiento y sobreenvejecimiento por sexo 


```{r}
base_indices <- tibble(
  censo = c(2001, 2010, 2022),
  envejecimiento = c(35, 40, 53),
  sobreenvejecimiento_t = c(8.9, 10.4, 10.4),
  sobreenvejecimiento_m = c(10.6, 12.5, 12.3),
  sobreenvejecimiento_v = c(6.4, 7.5, 7.8)
)

```



```{r}
g_envejecimiento <- ggplot(base_indices,
                           aes(x = factor(censo),
                               y = envejecimiento,
                               group = 1)) +
  geom_line(color = "#389e9e", linewidth = 1.2) +
  geom_point(color = "#389e9e", size = 3) +
  geom_text(aes(label = envejecimiento),
            vjust = -1,
            size = 3) +
  scale_y_continuous(limits = c(10, 60)) +
  labs(
    x = "Año censal",
    y = "Índice de envejecimiento"
  ) +
  theme_bw()

g_envejecimiento
```



```{r}
base_sobre <- base_indices %>%
  select(
    censo,
    sobreenvejecimiento_t,
    sobreenvejecimiento_m,
    sobreenvejecimiento_v
  ) %>%
  pivot_longer(
    cols = -censo,
    names_to = "grupo",
    values_to = "indice"
  ) %>%
  mutate(
    grupo = recode(
      grupo,
      sobreenvejecimiento_t = "Total",
      sobreenvejecimiento_m = "Mujeres",
      sobreenvejecimiento_v = "Varones"
    ), 
    grupo = fct_relevel(grupo, c("Total","Mujeres","Varones"))
  )

```


```{r}
g_sobreenvejecimiento <- ggplot(
  base_sobre,
  aes(
    x = factor(censo),
    y = indice,
    color = grupo,
    group = grupo
  )
) +
  geom_line(linewidth = 1.2) +
  geom_point(size = 3) +
  geom_text(
    aes(label = indice),
    vjust = -1,
    size = 3,
    show.legend = FALSE
  ) +
  scale_color_manual(
    values = c(
      "Total" = "#f0a1b7",
      "Mujeres" = "#005355",
      "Varones" = "#7fa19e"
    )
  ) +
  scale_y_continuous(limits = c(4, 14)) +
  labs(
    x = "Año censal",
    y = "Índice de sobreenvejecimiento",
    color = NULL
  ) +
  theme_bw() +
  theme(
    legend.position = "bottom"
  )

g_sobreenvejecimiento
```



```{r}
viejis <- g_envejecimiento / g_sobreenvejecimiento +
  plot_layout(heights = c(3, 2)) +
  plot_annotation(
    # title = "Evolución del envejecimiento y del sobreenvejecimiento poblacional",
    # subtitle = "Total del país. Censos 2001–2022",
    theme = theme(
      plot.title = element_text(face = "bold")
    )
  )

viejis
```


```{r}
ggsave(
  filename = "censo/envejecimiento_sobreenvejecimiento.png",
  plot = viejis,
  width = 20,
  height = 12,
  units = "cm",
  dpi = 300
)

```


## edad media de la poblacion 

```{r}
edad_mediana <- tibble(
  censo = c(2001, 2010, 2022),
  edad_mediana = c(28, 30, 32)
)
```



```{r}
g_edad_mediana <- ggplot(edad_mediana,
                         aes(x = factor(censo),
                             y = edad_mediana,
                             group = 1)) +
  geom_line(color = "#389e9e", linewidth = 1.2) +
  geom_point(color = "#389e9e", size = 3) +
  geom_text(aes(label = edad_mediana),
            vjust = -1,
            size = 3) +
  scale_y_continuous(limits = c(20, 34)) +
  labs(
    x = "Año censal",
    y = "Edad mediana (años)"
  ) +
  theme_bw()


g_edad_mediana

ggsave(
  filename = "censo/edad_mediana.png",
  plot = g_edad_mediana,
  width = 20,
  height = 12,
  units = "cm",
  dpi = 300
)
```


## Población de 65 años y más según condición de pobreza. Total 31 aglomerados. Primer semestre 2017-segundo semestre 2023. 

```{r}
tpobreza <- pobreza %>% 
  select(1:2,5:6) %>% 
  pivot_longer(cols = c(3:4), names_to = "pobreza", values_to = "value") %>% 
  mutate(periodo =  paste0(anio, "-", semestre),
         pobreza = ifelse(pobreza == "no_pobres", "No pobre", "Pobre")
        #pobreza = fct_relevel(pobreza, c("Pobre", "No pobre"))
         ) 


gpobreza <- ggplot(tpobreza, aes(periodo, value, fill = pobreza)) +
  geom_col() +
  #scale_fill_manual(values = c("#297373", "#e9d758")) +
  scale_fill_manual(values = c("#297373", "#f0a1b7")) +
  theme_bw() +
  theme(
    legend.position = "bottom"
  ) +
  coord_flip() +
  scale_x_discrete(limits=rev) +
  geom_text(aes(label = value, group = pobreza), 
            position = position_stack(vjust = 0.5), 
            size = 3, colour = ifelse(gpobreza$pobreza == "No pobre", "white", "black")) +
  labs(
    x = "periodo",
    y = "porcentaje",
    fill = " "
  )


ggsave(filename = "pobreza.png", plot = gpobreza, width = 20, height = 10, units = "cm") 
 
```


## Estructura de la población por sexo y grupo de edad con jubilacion o pension. Total del país. Años 2022

```{r}
piramide <- read.xlsx("data/datos_tp.xlsx", sheet = "piramide2")

piramide$grupo_edad = ifelse(piramide$grupo_edad %in% "0-4", "00-04", piramide$grupo_edad)
piramide$grupo_edad = ifelse(piramide$grupo_edad %in% "5-9", "05-09", piramide$grupo_edad)


  piramide$grupo_edad <- factor(piramide$grupo_edad,
                        levels = c(
                                   "00-04","05-09","10-14","15-19","20-24","25-29",
                                   "30-34","35-39","40-44","45-49","50-54",
                                   "55-59","60-64","65-69","70-74","75-79",
                                   "80-84","85-89","90-94","95-99" ,"100 y más"))

  
piramide_60ymas <- piramide %>%
  filter(grupo_edad %in% c(
    "60-64","65-69","70-74","75-79",
    "80-84","85-89","90-94","95-99","100 y más"
  ))


piramide2 <- piramide_60ymas %>%
  mutate(poblacion = as.numeric(poblacion)) %>%  # Convertir a numérico
  mutate(
    porcentaje = round(as.numeric(poblacion / sum(poblacion) * 100),2)
    ) %>%
  ungroup() %>%
  mutate(porcentaje = ifelse(sexo == "V", -porcentaje, porcentaje)) %>% 
  mutate(sexo =  ifelse(sexo == "V", "varones", "mujeres"))


  piramide_jubilacion <- ggplot(piramide2, aes(x = grupo_edad, y = porcentaje, fill = sexo)) +
  geom_bar(stat = "identity") +
  coord_flip() +  # Rotar la gráfica
  scale_y_continuous(
          breaks = seq(-16, 16, by = 2),
          labels = paste0(c(seq(-16, 0, by = 2) * -1, seq(2, 16, by = 2)), "%"),
          limits = c(-16, 16)  # Fija los límites del eje Y
   ) +
  scale_fill_manual(values = c("#0cce6b","#083d77")) + 
  labs(
    y  = "porcentaje",
    x  = "grupo de edad") +
  theme_bw() +
  theme(legend.position = "bottom",
        legend.title = element_blank())


 piramide_jubilacion

ggsave(filename = "censo/piramide_jubilacion.png", plot =piramide_jubilacion, width = 20, height = 10, units = "cm")
```

## Distribución porcentual de las jubilaciones del sistema integrado previsional, por sexo y adhesión a moratoria. Total del país. Años 2018-2023.

```{r}

bess <- read.xlsx("data/datos_tp.xlsx", sheet = "bess-1")

gbess <- bess %>% 
  filter(ano %in% c(2017:2023)) %>% 
  mutate(pp_con_v = round(con_moratoria_v/total_v*100,2),
         pp_sin_v = round(sin_moratoria_v/total_v*100,2),
         pp_con_m = round(con_moratoria_m/total_m*100,2),
         pp_sin_m = round(sin_moratoria_m/total_m*100,2)
         ) %>% 
  select(1, 8:11) %>% 
  pivot_longer(cols = c(2:5),names_to = "porcentaje", values_to = "value") %>% 
  mutate(sexo = case_when(porcentaje %in% c("pp_con_m","pp_sin_m") ~ "mujeres",
                          TRUE ~ "varones"),
         jubilacion =  case_when(porcentaje %in% c("pp_con_m","pp_con_v") ~ "con moratoria",
                          TRUE ~ "sin moratoria")
         )


previsional_anses <- ggplot(gbess, aes(sexo, value, fill = jubilacion))+
  geom_col() +
  facet_wrap(~ ano, nrow = 1) +
  #coord_flip() +
  #scale_fill_brewer(palette = "Set2") +
  scale_fill_manual(values = c("#297373", "#f0a1b7")) +
  theme_bw() +
  theme(
    legend.position = "bottom"
  ) +
  geom_text(aes(label = value, group = jubilacion), 
            position = position_stack(vjust = 0.5), 
            size = 3, colour = ifelse(gbess$jubilacion == "con moratoria", "white", "black")) +
  labs(
    x = " ",
    y = "porcentaje",
    fill = "percepción jubilatoria") 



previsional_anses
ggsave(filename = "previsional_anses.png", plot = previsional_anses, width = 20, height = 10, units = "cm") 
```


## Brecha de género e ingreso medio de la ocupación principal, por sexo de la población asalariada de 14 años y
más sin descuento jubilatorio.

```{r}
base_eph <- get_total_urbano(year = 2017:2023,type = "individual")
```


```{r}
sub_base <- base_eph %>% 
  filter(CH06   >= 14,
         ESTADO == 1,
         PP07H  == 2,
         P21    != -9) %>% #No tiene descuento jubilatorio 
  organize_cno() %>% 
  organize_labels() %>% 
  select(1:CH06, P21, PONDIIO)

sub_base$P21 <- as.numeric(sub_base$P21)
```


```{r}
ingreso <- sub_base  %>% 
  group_by(ANO4, CH04) %>% 
  summarise(ingreso_medio = round(weighted.mean(P21, w = PONDIIO),0)) %>% 
  select(ANO4, CH04, ingreso_medio) %>% 
  pivot_wider(names_from = CH04, values_from = ingreso_medio) %>% 
  rename(Mujeres = Mujer, Varones  = Varon) %>% 
  relocate(Mujeres, .before = Varones) %>% 
  mutate(Brecha = round(Mujeres/Varones*100,2),
         across(Mujeres:Varones, ~round(., 0))) #%>% 
  # pivot_longer(cols = Mujeres:Brecha, names_to = 'sexo',values_to = 'ingreso') %>%
  # arrange(ANO4)


#write.xlsx(ingreso, "ingreso.xlsx")

ingreso2 <- ingreso %>% 
  pivot_longer(cols = c(Varones, Mujeres), 
               names_to = "Genero", 
               values_to = "ingreso") %>% 
  mutate(Genero = factor(Genero, levels = c("Mujeres", "Varones")))
```


```{r}
# Creamos el gráfico
g1 <- ggplot(ingreso2, aes(y = ANO4, x = ingreso, color = Genero)) +
  geom_segment(data = ingreso, aes(x = Mujeres, xend = Varones, y = ANO4, yend = ANO4), 
               color = "black") +  # Línea que conecta los puntos con el eje
  geom_point(size = 3) +   # Lollipops
  geom_text(aes(label = paste0(scales::label_number(big.mark = ".")(ingreso))), 
          angle = 45, vjust = -1, hjust = 0, size = 2.5) +
  scale_color_manual(values = c("#0cce6b","#083d77")) + # Ajusta los colores a tu gusto
  scale_x_continuous(limits = c(0, 120000), breaks = seq(0, 120000, by = 20000), 
                     labels = label_number(big.mark = ".", decimal.mark = ",")) +
  scale_y_continuous(limits = c(2017, 2024), breaks = seq(2017, 2024, by = 1)) +
  #ylim(2018, 2024) +
  labs(
    x = "ingreso medio en pesos",
    y = "Año") +
  theme_bw() + 
  theme(
    legend.position = "bottom",
    legend.title = element_blank()  ) 

g2 <- ggplot(ingreso2, aes(x = ANO4, y = Brecha)) +
  geom_point(size = 3, color = "#389e9e") +  # Color de los puntos
  geom_line(aes(group = 2), color = "#389e9e") +  # Color de la línea
  geom_text(aes(label = scales::label_number(decimal.mark = ",")(Brecha)),  
          vjust = -1, size = 2, color = "black") +
  ylim(50,100) + # Ajusta el rango del eje Y
  labs(
    y = "Brecha (%)",
    x = "Año"
  ) +
  theme_bw()

brecha_ingreso <- g1 + g2 + plot_layout(widths = c(3, 2))


brecha_ingreso
ggsave(filename = "brecha_ingreso.png", plot = brecha_ingreso, width = 20, height = 10, units = "cm")
```

## Tasas de actividad, empleo y desocupación de las poblacipon de 14 años y más por sexo

```{r}
base_eph <- get_total_urbano(year = 2017:2023,type = "individual")
```



```{r}
tasas_trabajo <- base_eph %>%
    filter(CH06 >= 14) %>% 
    group_by(ANO4, CH04) %>% 
    summarise(poblacion                  = sum(PONDERA),
              Ocupados                   = sum(PONDERA[ESTADO == 1]),
              Desocupados                = sum(PONDERA[ESTADO == 2]),
              PEA                        = Ocupados + Desocupados,
              tasa_actividad           = round((PEA/poblacion)*100, 1),
              tasa_empleo              = round((Ocupados/poblacion)*100,1),
              tasa_desocupacion        = round((Desocupados/PEA)*100, 1)
              ) %>% 
  select(ANO4,CH04, tasa_actividad, tasa_empleo, tasa_desocupacion) %>% 
  rename(sexo = CH04) %>% 
  mutate(sexo = ifelse(sexo == 1, "Varones", "Mujeres"))


tasas_trabajo <- tasas_trabajo %>% 
  pivot_longer(cols = starts_with("tasa"), 
               names_to = "tasa", 
               values_to = "porcentaje") %>% 
  mutate(tasa = str_replace_all(tasa, "_", " "),
         tasa = fct_relevel(tasa, c("tasa actividad", "tasa empleo", "tasa desocupacion")))

tasas <- ggplot(tasas_trabajo, aes(x = factor(ANO4), y = porcentaje, fill = sexo)) +
  geom_col(position = "dodge") +
  facet_wrap(~tasa) +
  ylim(c(0,75)) +
  scale_fill_manual(values = c("#0cce6b","#083d77")) + 
  geom_text(aes(label = porcentaje), 
            position = position_dodge(width = 1), 
            vjust = -0.3, size = 2.5) + 
  labs(
    x = " ",
    y = "Porcentaje",
    fill = "Sexo"
  ) +
  theme_bw() +
  theme(
    legend.position = "bottom",
    legend.title = element_blank()
    #axis.text.x = element_text(angle = 45, hjust = 1)
    )

ggsave(filename = "tasas.png", plot = tasas, width = 20, height = 10, units = "cm")

#write.xlsx(tasas_trabajo, "tasas_trabajo.xlsx")
```



## Porcentaje de población en edad jubilatoria perceptora de ingresos por tipo de ingreso según sexo. Total nacional urbano. Años 2018 -2023


```{r}
ingresos  <- read.xlsx("data/datos_tp.xlsx", sheet = "ingresos")

ingresos <- ingresos %>% 
  filter(CH04 != "Total") %>% 
  select(1,2, 7:9) %>% 
  pivot_longer(cols = c(3:5), names_to = "tipo", values_to = "porcentaje") %>% 
  mutate(tipo = 
           case_when(tipo == "Ingresos.laborales" ~ "ingresos laborales",
                     tipo == "Jubilación.o.pensión" ~ "jubilación o pensión",
                     tipo == "Otros.ingresos.no.laborales" ~ "otros ingresos no laborales")) %>% 
  rename(ano = "Año", sexo =  CH04)


tipo_ingreso <- ggplot(ingresos, aes(ano, porcentaje, group = tipo, colour = tipo)) +
  geom_point(size = 3) +
  geom_line(linetype = 2,linewidth = 1) +
  facet_wrap(~sexo) +
  ylim(c(0,100)) +
  scale_color_manual(values = c("#143939","#297373", "#389e9e"))+
 theme_bw() +
  labs(
    y = "porcentaje",
    x = "año",
    colour = "tipo de ingreso"
  ) +
  geom_text(aes(label = porcentaje, group = tipo),vjust = -1, size =2, colour = "black") +
 theme(legend.position = "top")


ggsave(filename = "censo/tipo_ingreso.png", plot = tipo_ingreso, width = 20, height = 10, units = "cm") 
  
```



## Población de 65 años y más según estrato generacional del hogar por sexo. Total nacional urbano. Años 2018-2023

```{r echo=FALSE, message=FALSE, warning=FALSE, fig.width= 10, fig.height= 5}

estrato <- read.xlsx("data/datos_tp.xlsx", sheet = "estrato")

estrato <- estrato %>% 
  filter(Grupo !=  "Total",
         Sexo != "Total") %>% 
  select(1,2, 3, 9:11) %>% 
  pivot_longer(cols = c(4:6), names_to = "tipo", values_to = "porcentaje") %>% 
  mutate(tipo = case_when (tipo == "hogares.unipersonales" ~ "unipersonales",
                tipo == "hogares.unigeneracionales" ~ "unigeneracionales",
                tipo == "hogares.multigeneracionales" ~ "multigeneracionales"))




estrato_edad <- ggplot(estrato, aes(Sexo, porcentaje, fill = tipo)) +
  geom_col() +
 scale_fill_manual(values = c("#143939","#297373", "#389e9e"))+
 facet_grid(Grupo ~ ANO4) +
 theme_bw() +
  labs(
    y = "porcentaje",
    x = " ",
    fill = "tipo de hogar "
  ) +
  geom_text(aes(label = porcentaje, group = Sexo),
            position = position_stack(vjust = .5),size = 2, colour = "white") +
 theme(legend.position = "bottom")



ggsave(filename = "estrato_edad.png", plot = estrato_edad, width = 20, height = 10, units = "cm") 

```





```{r}
estrato <- read.xlsx("data/datos_tp.xlsx", sheet = "estrato")

estrato <- estrato %>% 
  filter(Grupo !=  "Total",
         Sexo != "Total") %>% 
  select(1,2, 3, 9:11) %>% 
  pivot_longer(cols = c(4:6), names_to = "tipo", values_to = "porcentaje") %>% 
  mutate(tipo = case_when (tipo == "hogares.unipersonales" ~ "unipersonales",
                tipo == "hogares.unigeneracionales" ~ "unigeneracionales",
                tipo == "hogares.multigeneracionales" ~ "multigeneracionales"))




estrato_edad <- ggplot(estrato, aes(as.factor(ANO4), porcentaje, fill = tipo)) +
  geom_col() +
 scale_fill_manual(values = c("#143939","#297373", "#389e9e"))+
 facet_grid(Grupo~Sexo) +
 theme_bw() +
  labs(
    y = "porcentaje",
    x = " ",
    fill = "tipo de hogar "
  ) +
  geom_text(aes(label = porcentaje, group = Sexo),
            position = position_stack(vjust = .5),size = 2, colour = "white") +
 theme(legend.position = "bottom")


estrato_edad
ggsave(filename = "estrato_edad.png", plot = estrato_edad, width = 20, height = 10, units = "cm") 
```

